臺灣臺中地方法院簡易民事判決
　　　　　 110年度沙簡字第756號
原      告  廖琛勉  
被      告  賴博揚  
訴訟代理人  王琮鈞律師
上列當事人間請求確認本票債權不存在事件，本院於民國111年5
月31日言詞辯論終結，判決如下：
    主      文
確認被告所持有如附表所示之本票六紙，對於原告票據債權不存
在。
訴訟費用由被告負擔。 
    事實及理由
一、原告主張：被告持有原告為發票人簽發之如附表所示之六紙
    本票，係原告於提供設定三筆土地時所簽發交付，但設定後
    被告並未撥款給原告，故系爭本票擔保之債權不存在，被告
    對原告並無本票債權存在。故提起本件訴訟請求確認本票債
    權不存在之訴。並請求法院判決：確認被告持有如附表所示
    之本票債權不存在。
二、被告抗辯：
（一）原告因資金需求，於民國105年6月10日起，透過訴外人陳
      璇琳向訴外人即被告母親石芳卿借貸現金，並提供他人為
      發票人之支票以貼現，石芳卿便持上開支票向銀行為付款
      提示，詎106年6月20日起，原告提供之支票陸續退票，原
      告因而改以自己為發票人，票面金額合計新臺幣（下同）
      220萬元之本票6紙交付，並將其名下土地登記信託予石芳
      卿作為擔保，經石芳卿要求原告將系爭土地信託登記到其
      子即被告名下，並同意原告改提出本票6紙為擔保，且將
      已提示而尚未到其之支票抽回。本件原告已收受借款，並
      提供他人支票為擔保，嗣因支票遭退票，為免影響信用，
      因而改交付自己所開立之本票6紙，並將土地信託登記予
      被告，以換取石芳卿將已向銀行提示之支票抽回，原告之
      主張顯無理由。
（二）原告提供系爭本票給訴外人陳璇琳，陳璇琳再將系爭本票
      交付給訴外人石芳卿，則原告與訴外人石芳卿間並非票據
      之直接前後手，不得以其自己與發票人或執票人之前手間
      所存抗辯之事由對抗執票人。縱認原告與被告間為直接前
      後手關係，原告以原因關係抗辯，應由票據債務人負舉證
      責任。且原告長期向被告母親借款，開立本票換取被告母
      親將代收之支票抽回，並提供土地信託登記，足認原告已
      取得借款。
（三）並聲明：原告之訴駁回。訴訟費用由原告負擔。
三、法院之判斷：
（一）按確認法律關係之訴，非原告有即受確認判決之法律上利
      益者，不得提起之，民事訴訟法第247條第1項前段定有明
      文。所謂即受確認判決之法律上利益，係指法律關係之存
      否不明確，原告主觀上認其在法律上之地位有不妥之狀態
      存在，且此種不妥之狀態，能以確認判決將之除去者而言
      （最高法院52年台上字第1240號判決意旨參照）。原告主
      張被告所持系爭本票之債權不存在，為被告所否認，並持
      系爭本票向本院聲請支付命令，則原告於私法上之地位難
      謂無受侵害之危險，又此項危險得以對於被告之確認判決
      除去，原告提起本件確認之訴，有即受確認判決之法律上
      利益而有權利保護之必要，合先敘明。　　
（二）被告執有原告簽發系爭本票，聲請本院110年度司促字第2
      9396號支付命令，已據本院調閱前開卷宗核閱無訛。按「
      票據債務人不得以自己與發票人或執票人之前手間所存抗
      辯之事由對抗執票人。但執票人取得票據出於惡意者，不
      在此限。」，票據法第13條定有明文。依此規定，票據直
      接前後手間得為票據原因抗辯。本件依原告主張，其係向
      透過訴外人陳璇琳向被告之母親即訴外人石芳卿借款，被
      告並不爭執系爭本票係被告之母親自訴外人陳璇琳處取得
      等情。本院認為系爭本票上並無任何人為背書轉讓之情形
      ，足認訴外人陳璇琳並非原告簽發票據之對象，原告既係
      因借款而簽發本票，應係將本票簽發與實際借款之人，而
      被告抗辯實際借款之人為訴外人石芳卿，訴外人陳璇琳僅
      為媒介原告借款，則原告簽發票據之對象應為訴外人石芳
      卿，因此，原告與訴外人石芳卿間為票據直接前後手。
（三）又被告為訴外人石芳卿之子，其持有系爭本票係由訴外人
      石芳卿處轉讓取得。依票據法第14條第2項規定：「無對
      價或以不相當之對價取得票據者，不得享有優於其前手之
      權利。」本件被告自訴外人石芳卿處取得系爭票據，並無
      證據證明有相當對價，則被告應不得享有優於其前手石芳
      卿之權利。
（四）本件被告與訴外人石芳卿為系爭本票之直接前後手，被告
      復不得享有優於石芳卿之權利，則原自告得以票據原因為
      抗辯。次按金錢消費借貸為要物契約，須當事人間互相表
      示借貸之意思一致，且貸與人將金錢之所有權移轉於借用
      人，始生效力。票據執票人與票據債務人均認票據原因關
      係為消費借貸，票據債務人抗辯其未收受借款，消費借貸
      並未成立，則就借款之已交付事實，即應由票據執票人負
      舉證責任（最高法院73年度第1次民事庭會議決議參照）
      。原告主張其向訴外人石芳卿借款而簽發系爭本票，此亦
      為被告所不爭執，堪認系爭本票原因關係確為原告與訴外
      人石芳卿間金錢消費借貸關係。又被告不得享有優於其前
      手石芳卿之權利，故票據執票人即被告自應就借款已交付
      之事實負舉證責任。被告雖提出台中商業銀行代收票據明
      細單為證，但此僅為票據提示代收之證明，並非訴外人石
      芳卿確實已將本件系爭本票之借款為所有權移轉於借用人
      之證明。且被告於本院107年度訴字第3120號履行協議事
      件107年12月13日言詞辯論程序中（該案亦為被告）亦稱
      ：「陳璇琳有把本票交給我媽，我媽有把錢交給陳璇琳，
      陳璇琳是否有把錢交給證人（即本件原告）我就不清楚」
      等語，此亦經本院調閱該案卷宗可稽。本件被告並未就其
      所稱兩造間為消費借貸關係，且其已將系爭本票之借款交
      付給原告之事實提出任何證據，則依民事訴訟法第277條
      前段舉證責任分配之原則，應認兩造間並無存在被告所指
      之消費借貸原因關係，則原告請求確認被告持有之附表所
      示本票債權不存在，應有理由。
（五）綜上所述，原告既否認系爭本票之基礎關係存在，被告復
      未能舉證證明兩造間就系爭本票有消費借貸關係，則原告
      請求確認被告所持有附表所示之本票債權對原告不存在，
      為有理由，應予准許。
四、本件事證已臻明確，兩造其餘攻擊防禦方法及未經援用之證
    據，經本院斟酌後，認為均不足以影響本判決之結果，爰不
    一一論述，併此敘明。
五、訴訟費用負擔之依據：民事訴訟法第78條。 　　　
中　　華　　民　　國　　111 　年　　6 　　月　　14　　日
                        臺灣臺中地方法院沙鹿簡易庭
                            法  官  劉國賓
以上為正本，係照原本作成。
如不服本判決，應於判決送達後20日內向本院提出上訴狀並表明
上訴理由（須附繕本）；如委任律師提起上訴者，應一併繳納上
訴審裁判費。
中　　華　　民　　國　　111 　年　　6 　　月　　14　　日
                            書記官  許宏谷

附表：（本票）
編號 發票人 發票日 票據號碼 票面金額 （新台幣） 1 廖琛勉 106年6月13日 120633 15萬元 2 同上 同上 120631 25萬元 3 同上 同上 120630 15萬元 4 同上 106年6月19日 120637 1,432,620元 5 同上 106年6月13日 120636 12萬元 6 同上 106年6月21日 120650 97,400元